臺灣高等法院刑事判決　　　　　　　　93年度上易字第2122號
上　訴　人　臺灣新竹地方法院檢察署檢察官
被　　　告　甲○○
上列上訴人因被告妨害兵役案件，不服臺灣新竹地方法院93年度
易字第90號，中華民國93年11月17日第一審判決（聲請簡易判決
處刑案號：臺灣新竹地方法院檢察署93年度偵字第1117號），提
起上訴，本院判決如下：
    主  文
上訴駁回。
    理  由
一、聲請簡易判決處刑意旨略以：被告甲○○為新竹後備司令部
    列管之後備軍人，
    號2 樓，嗣其住居處所遷移，竟無故不依規定申報，致使新
    竹市第一分局所屬派出所警員張進冬於民國92年10月15日送
    達召集令時，將被告查報為「行方不明人口」，而無法送達
    精誠2305之2 號教育召集令，並將該召集令退回新竹後備司
    令部。而被告亦未依規定於92年10月22日前往新竹縣湖口鄉
    ○○路1 號「湖口四營區」報到，因認被告涉有妨害兵役治
    罪條例第10條第3 項、第1 項第3 款罪嫌，應依同條例第6
    條第1 項（聲請簡易判決處刑書誤載為第7 條第1 項）科刑
    。
二、按犯罪事實應依證據認定之，無證據不得認定犯罪事實；不
    能證明被告犯罪者，應諭知無罪之判決，刑事訴訟法第154
    條第2 項、第301 條第1 項定有明文。又妨害兵役治罪條例
    第10條第1 項規定：「後備軍人意圖避免召集處理有下列行
    為之一者，處一年以下有期徒刑、拘役或科新台幣九萬元以
    下罰金：……三、居住處所遷移，無故不依規定申報者」，
    同條第3 項規定：「後備軍人犯第一項之罪或國民兵犯前項
    之罪，致使召集令無法送達者，以意圖避免召集論，分別依
    第五條或第六條科刑」，與91年6 月26日修正前第11條第1
    項規定相較，增列「意圖避免召集處理」之主觀犯罪構成要
    件。而同條第3 項既以犯第1 項之罪為前提，自亦有上開增
    列「意圖避免召集處理」之主觀犯罪構成要件之適用。
三、訊據被告雖對於原居住在新竹市○○街60號2 樓，嗣於92年
    10月間搬離上址，並未申報遷出地址等情供承屬實，惟堅決
    否認有何意圖避免召集之妨害兵役犯行，辯稱：本次教育召
    集令是因為家裡正好賣掉，而父親沒有去申報，因在楊梅的
    房子是租的，所以沒有把
    及這段時間有教育召集令的送達，並非避免教育召集，而刻
    意不去遷移
四、經查：
（一）被告居住處所遷移，未依規定申報，致上開教育召集令無
      法送達之事實，雖有教育召集令、新竹市警察局第一分局
      91年度教育召集人員行方不明、遷出未報年籍表、新竹後
      備司令部後備軍人資料顯影、92年度動員計劃精誠動員第
      2305之2 號動員召集名冊、新竹後備司令部教育召集可下
      令人員清冊、陸軍北測後備旅步一營新竹團管部教育召集
      報到及點名人員名冊（見第1409號偵查卷第2 至8 頁）、
      訪談紀錄（見第1117號偵查卷第3、4頁）在卷可稽。
（二）惟證人張鳳琴於原審證稱：被告全家居住在上開處所已經
      一、二十年，於92年10月間將房子賣出後搬出，其常主動
      幫同棟大樓住戶（含被告住戶）代收信件，並曾有二次打
      電話叫被告之父親來拿信件，當時被告之父親有給其一張
      名片，但後來其把名片弄掉，就是因為找不到名片，所以
      才沒有辦法告訴他們這件事情等語（見原審卷第25至27頁
      ）。對照本次教育召集令新竹後備司令部下令人員清冊係
      於92年9 月4 日印製（見第1409號偵查卷第6 頁），而於
      同年9 月10日下達教育召集令（見第1409號偵查卷第2 頁
      ），經警張進冬於同年10月15日至被告上開原本住處送達
      未著，而於同日填報教育召集人員行方不明、遷出未報年
      離未久時，適本件教育召集令送達，而未收到。
（三）又被告雖自承：退伍時，退伍單位有發給退伍須知，先前
      亦參加過一次召集，且搬家時沒有告知政府單位或相關人
      員如何送達或代收之資料等情（見原審卷第44頁反面），
      然同時亦稱：當時根本沒有想那麼多等語（見原審卷第45
      頁反面），衡以居住處所遷徙而未思慮周全想及教育召集
      令可能送達，未及時申報新址之情形並非違常，實難以其
      思慮未周即反推有避免召集之主觀意圖。至其嗣於93年9
      月27日始將
      原審卷第37頁），如其所辯，因租屋未及時遷址，未想及
      教育召集情事，亦堪採信。
（四）依上所述，尚難以被告未及時遷址致未收受本次教育召集
      令，遽認被告有避免召集處理之意圖。此外復查無其他積
      極證據足資證明被告有何上開犯行，自屬不能證明其犯罪
      。
五、原審依調查證據之結果，斟酌全辯論意旨，認被告犯罪不能
    證明，依法為無罪之諭知，經核並無不合。公訴人提起上訴
    ，未提出其他足以論罪之證據，僅指被告於退伍時經告知退
    伍須知事項，本件之前亦曾受徵召，可見明知有接受徵召之
    義務，並可預見居住處所遷移未依規定申報，將導致召集令
    無法送達之結果，竟仍無故不依規定申報居住處所遷移之情
    事，自有避免召集之主觀不法意圖，而指摘原判決不當云云
    ，為無理由，應予駁回。
據上論斷，應依刑事訴訟法第368條，判決如主文。
本案經檢察官郭弘佑到庭執行職務。
中　　華　　民　　國　　94　　年　　1 　　月　　21　　日
　　　　　　　　　刑事第三庭審判長法　官  楊照男
  　　　　　　　　　　　　　      法　官  江振義
　　　　　　　　　　　            法　官  王詠寰
以上正本證明與原本無異。
不得上訴。
                                  書記官  駱麗君
中　　華　　民　　國　　94　　年　　1 　　月　　21　　日
